臺灣高等法院刑事判決　　　　　　　　　　　　　　九十三年度上訴字第六五二號
　　上　訴　人
　　即　被　告　甲○○
　　　　　　　　乙○○
右上訴人，因重利案件，不服臺灣板橋地方法院，九十二年度訴緝字第一三○號（乙
○○部分）、二０七號（甲○○部分），中華民國九十二年九月二十四日、九十二年
十二月八日第一審判決（起訴案號：臺灣板橋地方法院檢察署九十年度偵字第一一二
０六號）提起上訴，本院判決如左：
    主  文
上訴駁回。
    事  實
一、甲○○（綽號阿西）於民國九十年二月間起，知悉以駕駛營業小客車為生之司機
    常因收入不豐，須款孔急，遂在臺北縣三重市○○路○段與大智街口附近，以俗
    稱「日日會」之方式，放貸給急需用錢之不特定營業小客車司機，並以每日新臺
    幣（下同）七百元之代價，先後自同年二月間起僱用陳福裕（綽號阿元，通緝中
    （由原審另行審結），同年四月（起訴書誤載為三月二十九日）起僱用乙○○（
    於民國九十一年八月三十日因常業重利案件，經臺灣臺北地方法院以九十一年度
    簡字第二三四七號判處有期徒刑四月，同年十月十一日確定，於九十二年十月二
    十六日執行完畢，不構成累犯），兄弟二人負責送款及收取利息，三人基於共同
    犯意之聯絡，在上開地點經營借貸之地下錢莊業務，乘賴照文、吳增福、張清南
    及其他不特定之營業小客車駕駛人急需用錢舒困之際，分別貸放數額不等之金錢
    。其借款方式係每借二萬元，分六十日償還，每日清償五百元，六十日連同本金
    與利息共須繳付三萬元（其中一萬元係利息），並由借款人簽發三萬元面額之本
    票供擔保，待貸款及利息還清時才返還本票，再交付每張印有六十小格之還款紀
    錄卡給借款人，於每日清償五百元時，即由收款之甲○○、乙○○、或陳福裕分
    別在借款人之還款紀錄卡上簽「西」、「王」或「元」等表示收訖字樣，而收取
    與原本顯不相當之重利，並以之為常業。嗣於九十年六月三十日晚間七時許，甲
    ○○與乙○○、陳福裕在借款人賴照文至三重市○○路○段與大智街口還款之際
    ，為警查獲，並在甲○○身上扣得其所有之借款人名冊一本、還款紀錄卡四張、
    空白還款紀錄卡十三張、及空白本票十張等物。
二、案經臺北縣政府警察局三重分局移送臺灣板橋地方法院檢察署檢察官偵查起訴。
    理  由
一、訊據上訴人即被告甲○○固坦承曾於前揭時地借款給賴照文、吳增福、張清南等
    人之事實，惟矢口否認常業重利犯行，辯稱其係受僱於陳福裕，是陳福裕要其頂
    罪云云，其於原審審理時辯稱：伊與計程車司機有金錢上往來，他們會叫伊幫忙
    修車，並非純粹借貸，伊有借錢給他們，但利息沒有起訴書所載那麼多，因伊弟
    從事汽車材料業，計程車司機要伊介紹修車廠，有時伊會先替司機支付修車廠錢
    ，他們再還給伊，伊先借司機的錢是用伊前妻信用卡借錢出來，所以那些司機會
    給伊賺一些利息，扣案之小冊子係朋友聯絡簿，不是借款人名冊，上面的字不是
    伊筆跡，本票係放在伊向朋友租來的車子上，是朋友放在車上的，伊未僱用乙○
    ○，乙○○只是過來幫忙，因伊跑計程車，若載客不在時，乙○○就幫他收款，
    伊有拿些零錢給他，伊有借錢給賴照文、吳增福、張清南兩、三次，每次約一萬
    八千元、兩萬元或兩萬五、六千元不等，他們會貼伊兩、三千元利息，兩個月內
    會還伊，若無法還，會讓他們拖一下，除此之外沒有借錢給其他人云云。上訴人
    即被告乙○○未到庭陳述，惟其於原審矢口否認本件犯行，辯稱略以：九十年六
    月三十日晚伊下班後至三重市○○路○段與大智街口找伊弟陳福裕，當場時陳福
    裕與甲○○已被警察抓，伊不清楚發生何事，本件係甲○○與伊弟陳福裕做的，
    伊自八十五年以後就沒有參與過了，伊弟陳福裕八十五年間就有重利案子，陳福
    裕在警局時怕本案與八十五年之前案合起來無法出去，所以才那樣說，陳福裕與
    甲○○有金錢上之合夥，但不清楚是誰拿錢出來放款給計程車司機云云。
二、然查：
１‧前揭事實，業經證人賴照文於警詢時證稱：伊於九十年六月四日、六月十五日、
    及六月二十八日向被告甲○○、乙○○借款，三次均借二萬元，二萬元分二個月
    （即六十天）每天還五百元，共須還三萬元，二個月利息一萬元，伊共借六萬元
    ，故須還九萬元，即俗稱「日仔會」，月息為二十五分，伊係因車子急需修理，
    但沒錢，所以向被告等借錢，伊均按時還錢，有三張還款紀錄可證明，每次繳完
    錢被告等會在紀錄卡上簽名表示收訖，伊都是到三重市○○路○段與大智街口找
    被告等還錢，交給綽號「阿西」之甲○○或「王哥」之乙○○，陳福裕伊未見過
    ，借錢時有將
    額各三萬元之本票，因伊信用不錯，所以第三次被告就沒有要伊再簽本票了，亦
    未對伊有恐嚇或暴力之情形，九十年六月三十日警方在上開地點查獲時，伊拿一
    千元至該處還給被告等語（見偵查卷第十七頁背面至第十八頁）。並有偵查卷附
    賴照文持有之還款紀錄卡三張可稽（見偵查卷第二十四頁），三張紀錄卡上分別
    有「王」、「西」或「元」之簽收紀錄。
２‧證人吳增福於警詢及原審法院訊問時證稱：伊係計程車司機，前後向甲○○借貸
    約四、五次，每次均借二萬元，最後一次是九十年六月十五日在三重市○○路向
    一綽號「王哥」借二萬元，還款以六十天為限，每天由一綽號「阿西」之男子在
    自強路向伊收取五百元，二個月共需還款三萬元，其中利息一萬元，借錢時有簽
    一張三萬元本票，未預扣利息，本票是錢還清時才還給伊，伊係看到夾在車窗上
    之小卡片打電話過去借款，因伊經濟狀況不好，所以才借月息二十五分之高利貸
    ，經伊指認「阿西」係甲○○，「王哥」係乙○○，伊每次借款均按時還錢，所
    以未遭暴力相向，借款時乙○○拿一張空白卡給伊，每張卡有六十小格，每還五
    百元即填一格，錢如拿給乙○○，小格子內就寫「王」，如還給甲○○，小格子
    內就寫「西」以作證明，第一張卡片係伊九十年五月二十日借的，第二張是同年
    六月十五日借的，另陳福裕綽號「阿元」，去年伊亦曾向其借過高利貸，但後來
    再借時就未看到陳福裕，伊知乙○○、陳福裕、甲○○是同夥等語（見偵查卷第
    十九頁背面至第二十頁、原審法院九十一年四月四日、九十二年一月十六日訊問
    筆錄）。復有偵查卷附吳增福持有之還款紀錄卡二張可證（見偵查卷第二十五頁
    ），二張紀錄卡上亦分別有「王」、「西」或「元」之收款簽字。
３．證人張清南於警詢時證稱：伊曾向「阿元」借錢，還錢給「王哥」或「阿西」，
    「阿元」係陳福裕，「阿西」是甲○○，「王哥」是乙○○，伊於九十年二月間
    及三月底向陳福裕借款二次，每次借二萬元，分二個月（六十天），每天還五百
    元，共需還三萬元，二個月利息一萬元，伊先後共借四萬元，共還六萬元，即俗
    稱「日仔會」，月息為二十五分，還款有時交給甲○○，有時交給乙○○或陳福
    裕，每次還錢他們就會在卡片上簽「元」、「西」或「王」，以示收訖，伊借過
    二次，有二張紀錄卡，因錢已還完，所以紀錄卡都丟棄，都是到三重市○○路○
    段與大智街口還錢，每次借二萬元需簽立三萬元之本票給被告等人，他們並會抄
    下伊之年籍資料、住址等，等錢還清了，他們才將本票還伊，伊均按時還款，未
    遭被告等人以恐嚇或暴力討債等語（見偵查卷第二十一頁背面至第二十二頁）。
三、次查被告甲○○於警詢時及偵查中初訊時坦承：日日會係伊借的，扣案之借款人
    名冊一本、還款紀錄卡四張、空白還款紀錄卡十三張、及空白本票十張等物係其
    所有，其有在證人賴照文之還款紀錄卡上簽名表示收訖之事實（見偵查卷第六頁
    背面、第七頁背面、第三十四頁背面）。而員警自被告甲○○身上查扣之借款人
    還款紀錄卡四張上，亦分別簽有「王」或「西」之簽收字樣，與前開證人賴照文
    、吳增福所持有之還款紀錄卡格式相同。再扣案之借款人名冊上復分別記載吳增
    福、賴照文、張清南等多名借款人之住址、電話等資料。又同案被告陳福裕於偵
    查中初訊時供稱：借款係二萬元一日還五百元，二個月連本金還三萬元，伊自九
    十年四月開始做，伊跑計程車，大夥同行叫他們來伊處借款等語（見偵查卷第三
    十五頁）。而被告乙○○於原審偵審中亦承稱：伊在桃園工作，週六、週日回來
    在甲○○那裡兼差，甲○○交待伊將錢送給對方，也有去收錢一、二次，薪水係
    按天算，一天七百元，從九十年四月開始做等語（見偵查卷第三十四頁背面至第
    三十五頁、第四十五頁、原審法院九十一年四月四日、九月二十四日訊問筆錄）
    。顯見被告甲○○等三人以「日日會」之方式放貸取利之事實甚明。
四、至於證人吳增福於偵查中第二次訊問時改稱：向甲○○、乙○○借錢，五月二十
    日向郭借二萬元，在三重市○○○街借，約定二個月利息三千元，六月十五日也
    借二萬元，利息三千元，另伊車子壞掉，甲○○幫伊修理，修四千元云云（見偵
    查卷第四十三頁背面）。證人張清南於偵查中第二次訊問時改稱：伊向甲○○借
    二次，一次借二萬元，不知利息如何算，借三個多月共還二萬多元云云（見偵查
    卷第四十四頁）。證人賴照文於偵查中第二次訊問時亦改稱：向甲○○借三次錢
    ，時間在六月份，每次借二萬元，叫伊二個月貼利息二、三千元云云（見偵查卷
    第四十四頁）。與上開顯現之事證顯然不符，料係證人等於該次庭訊時因被告三
    人均在場，礙於情面迴護之詞，尚不足採信。而證人張清南於原審法院訊問時又
    改口稱：向甲○○借過二次錢，每次借一萬五千元，因伊與郭認識較久，所以沒
    寫紀錄卡，沒有固定要伊何時還錢，伊還清本金後會拿五百、一千元當作利息，
    沒有簽本票云云（見原審法院九十一年四月四日訊問筆錄），其前後證言矛盾反
    覆，以其於警詢中與本案事實相符之證言為可採。
五、綜上所述，本案被告甲○○經營地下錢莊放款取息業務，並先後僱用同案被告陳
    福裕、乙○○兄弟二人負責送款或收取利息之工作，連續多次對賴照文、吳增福
    、張清南及其他不特定之營業小客車駕駛人放貸金錢，並採取日日會之方式，使
    借款之人每借二萬元，六十天即須付相當於借款本金一半即一萬元之利息，依此
    計算，每月利息高達二十五分，是被告等貸放金錢收取與原本顯不相當之重利之
    事實甚明。又借款人等若非急需用錢舒困，何需背負如此高之利息而向被告等借
    款，是被告甲○○、乙○○等以放貸金錢收取重利為業之事實堪予認定。依前開
    證人及被告等所供，足認被告甲○○係本件主要負責人，甲○○辯稱其係受僱於
    陳福裕，係為陳福裕頂罪云云，不足採信。
六、核被告甲○○、乙○○所為，均係犯刑法第三百四十五條之常業重利罪。其二人
    與同案被告陳福裕間，有犯意之聯絡與行為之分擔，為共同正犯。原審同此事實
    認定分別依刑法第二十八條、第三百四十五條、第四十一條第一項前段（乙○○
    部分）、罰金罰鍰提高標準條例第一條前段、第二條（乙○○部分），審酌被告
    甲○○僱用乙○○、陳福裕共同經營地下錢莊放貸金錢，而乙○○係受僱用者，
    彼等以取得與原本顯不相當之重利為業，有害社會風氣，其犯罪之動機、目的、
    手段、所生危害、及犯罪後之態度等一切情狀，量處甲○○有期徒刑拾月；乙○
    ○有期徒刑陸月，乙○○部分並諭知易科罰金之折算標準以佰元折算一日，並
    以扣案之借款人名冊一本、還款紀錄卡四張，係被告甲○○所有供與同案被告乙
    ○○、陳福裕共同犯罪所用之物；空白還款紀錄卡十三張、空白本票十張，係被
    告甲○○所有供共同犯罪預備之物，均依刑法第三十八條第一項第二款規定宣告
    沒收。其認事用法，核無違誤，量刑亦甚妥適。被告甲○○上訴，辯稱其係受僱
    於陳福裕，被告乙○○具狀表示不服原判決（未附理由）指摘原判決不當，核無
    理由，應該駁回。
七、被告乙○○經合法傳喚，無正當理由不到庭，爰不待其陳述逕行判決。
據上論斷，應依刑事訴訟法第三百六十八條、第三百七十一條，判決如主文。
本案經檢察官蔡薰慧到庭執行職務。
中　　　華　　　民　　　國　　九十三　　年　　　五　　　月　　 十四 　　日
                              臺灣高等法院刑事第四庭
                                  審判長法  官  蔡  永  昌
                                        法  官  李  英  豪
                                        法  官  陳  榮  和
右正本證明與原本無異。
如不服本判決，應於收受送達後十日內向本院提出上訴書狀，其未敘述上訴之理由者
並得於提起上訴後十日內向本院補提理由書（均須按他造當事人之人數附繕本）。
                                        書記官  劉  麗  芬
中　　　華　　　民　　　國　　九十三　　年　　　五　　　月　　 十七 　　日
附錄：本案論罪科刑法條全文
中華民國刑法第三百四十五條：
以犯前條之罪為常業者，處五年以下有期徒刑，得併科三千元以下罰金。
